【裁判字號】    95,上訴,140
【裁判日期】    950502
【裁判案由】    偽造文書
【裁判全文】
臺灣高等法院刑事判決                  95年度上訴字第140號
上  訴  人  台灣板橋地方法院檢察署檢察官
上  訴  人
即  被  告  乙○○
            甲○○
共      同
選任辯護人  蘇進文律師
上列上訴人因被告等偽造文書案件，不服台灣板橋地方法院94年
度訴字第493號，中華民國94年11月10日第一審判決（起訴案號
：台灣板橋地方法院檢察署93年度偵字第19524號）提起上訴，
本院判決如下：
    主  文
原判決撤銷。
乙○○、甲○○共同連續行使偽造私文書，足以生損害於他人，
各處有期徒刑陸月，如易科罰金，均以佰元折算壹日。如附表
所示偽造之署押，均沒收。
    事  實
一、乙○○、甲○○係夫妻，分別係臺北縣中和市○○路65號1
    樓美彩股份有限公司（下稱美彩公司）之董事長、副總經理
    。美彩公司於民國91年1月16日，已由原董事長丙○○變更
    為乙○○，並向經濟部中部辦公室變更登記，非經丙○○之
    同意，不得再使其繼續擔任美彩公司或乙○○向銀行借款之
    連帶保證人。詎乙○○、甲○○竟基於共同及概括之犯意，
    由乙○○將之前丙○○擔任美彩公司董事長期間交其所保管
    之印鑑章，交予甲○○，由甲○○連續於92年4月17日在乙○○為借款人之華南商業銀行埔墘分行（下稱華南銀行）3A
    一般循環性貸款借款契約書，連帶保證人欄、對保欄及條款
    內容欄上，及於92年10月29日、92年10月30日分別在美彩公
    司為借款人之彰化商業銀行光復分行（下稱彰化銀行）借據
    ，連帶保證人欄、條款內容欄上，盜蓋丙○○之印章，並偽
    簽其姓名，以丙○○為連帶保證人偽造上述私文書，詳如附
    表所示，分別向上開銀行辦理借款展期，交予銀行之承辦人
    而行使之，足生損害於丙○○及華南銀行、彰化銀行。
二、案經丙○○訴請臺灣板橋地方法院檢察署檢察官偵查起訴。
    理  由
一、訊據被告乙○○、甲○○坦承其等分別為美彩公司之董事長
    、副總經理，由被告乙○○將其所保管告訴人丙○○擔任美
    彩公司董事長期間所使用之印鑑章，交予被告甲○○辦理借
    款延期更換契約暨借據，惟矢口否認有偽造文書之犯行，均
    辯稱：被告乙○○為美彩公司之實際出資者及負責人，告訴
    人丙○○為被告乙○○之兄長，原掛名為美彩公司董事長，
    實際僅於美彩公司擔任廠務工作，每月支薪新台幣（下同）
    約8萬元，並未參與公司之經營。美彩公司及名義負責人丙○○之公司大、小章均由被告乙○○掌管，且約定掛名負責
    人之丙○○及公司股東，均應為美彩公司向銀行貸款之債務
    人或保證人。90年底，告訴人見公司財務狀況不佳，乃辭退
    掛名負責人職務，故於91年1月16日辦理負責人變更。而美
    彩公司於告訴人擔任公司掛名負責人期間之借款，與銀行間
    簽訂之授信契約書已約明，凡持有原借款立約時之印鑑，即
    得辦理換約展期。告訴人雖已非美彩公司之負責人，但對於
    美彩公司原借款仍應為保證人，被告為配合銀行之借款延期
    換約，且徵得告訴人同意後辦理，並無偽造文書云云。
二、然查：
（一）告訴人原為美彩公司登記之董事長，於91年1月16日變更
      登記被告乙○○為現任美彩公司董事長，有美彩公司變更
      登記事項表在卷可稽。又如附表所示之借據及借款契約連
      帶保證人欄、對保欄、條款內容欄上，有告訴人之簽名或
      印文，均非告訴人所為，業據告訴人指證綦詳，且被告等
      亦坦承為甲○○所為。且有如附表所示之借據及借款契約
      在卷可憑。而其上告訴人印文，係被告甲○○經被告乙○○指示，持用所保管之告訴人印章所為，該印章現仍為美
      彩公司保管中，並經被告辯護人於原審審理時提出，經核
      閱印文無誤，有該印章之印文存卷可佐。
（二）告訴人即證人丙○○堅稱：並未同意繼續為美彩公司借款
      擔任連帶保證人，也未授權被告於附表所示借據及借款契
      約，蓋用其印章及代簽其姓名為保證人。被告等亦無法提
      出任何證據，足以證明被告有同意擔任美彩公司借款保證
      證人。且查被告乙○○於偵查時提出之答辯狀中載稱，告
      訴人因美彩公司有負債，而不願續任董事長職務等語（見
      93年度發查字第1841號偵查卷第38頁背面）；並於偵查中
      坦稱：告訴人不願至銀行展延借款契約，故美彩公司變更
      負責人等語（見93年度發查字第1841號偵查卷第31頁），
      足見告訴人因對美彩公司之財務擔心，不願再為負責人及
      為美彩公司作保。被告等則因告訴人不願至銀行延展借款
      契約作連帶保證人，而將其負責人名義予以變更。自無權
      擅自用告訴人名義，盜用印章，偽簽其姓名，簽訂借款契
      約及借據。
（三）告訴人固於90年10月19日與彰化銀行所簽訂之授信約定書
      ，在其一般條款第10條中約定：「凡持有貴行（按即彰化
      銀行）發給立約人之擔保物收據或保管證或立約人印鑑，
      前往貴行請求返還或更換擔保物及其有關文件者，均視為
      立約人之代理人，貴行得准予返還或更換之。」於特別條
      款另約定：「本約定書上之簽名及印鑑，皆為立約人同
      時親自為之，嗣後立約人如與貴行有授信往來，悉憑該簽
      名或印鑑任擇一式，即生效力。」並為證人即彰化銀行承
      辦人員林淑貞證述在卷，復有該授信約定書附卷可證。然
      此係規範告訴人與彰化銀行間之契約責任，並不足以認持
      用告訴人印鑑章者，即為告訴人之有權代理人或認定告訴
      人授權之依據。告訴人雖於擔任美彩公司董事長時，同意
      於91年10月29日、同月30日彰化銀行借款人為美彩公司、
      借款各為200萬元、1400萬元之借據之連帶保證人，但告
      訴人不續任美彩公司董事長之後，如借款契約展期換約，
      並不當然認其仍同意繼續擔任保證人，得私擅冒簽其姓名
      及盜蓋其印章，偽稱告訴人為連帶保證人。告訴人另與華
      南銀行於86年8月1日簽訂授信約定書，其第2條約定：「
      立約人於名稱、組織、章程內容、留存印鑑、代表人、代
      表人權限範圍或其他足以影響貴行（按即華南銀行）權益
      變更之情事發生時，應即以書面將變更情事通知貴行，並
      辦妥變更或註銷留存印鑑之手續，於未為前項通知及變更
      或註銷留存印鑑手續前與貴行所為之交易，立約人均願負
      其責任，如因而造成貴行損害，並負賠償責任。」第14條
      約定：「為便於嗣後立約人與貴行一切受（授）信往來（
      含立約人之保證行為），立約人茲同意，除另有約定外，
      憑後列之印鑑式樣蓋（簽）於受（授）信契據，即生效力
      （本條為個別商議條款）。」並為證人即華南銀行承辦人
      員藍木全證述在卷，且有該授信約定書存卷得憑。基於上
      開同一理由，亦不得認被告於92年4月17日與華南銀行簽
      訂3A一般循環性貸款借款契約，有繼續同意擔任連帶保證
      及授權被告等用其印章，簽其姓名，另簽新之契約。
（四）至被告主張告訴人不擔任美彩公司董事長後，於彰化銀行
      92 年10月7日擔保（質押）透支契約時，仍同意擔任保證
      人，足證告訴人於離職後，仍同意為美彩公司於其擔任董
      事長借款之展期負責云云。然核告訴人於彰化銀行簽訂91
      年10月21日擔保透支契約及92年10月7日擔保（質押）透
      支契約對保時，依前述個別商議條款，本無須告訴人親自
      為之，但告訴人仍親自簽名、捺印，則足見告訴人於不擔
      任美彩公司董事長職務後，對於美彩公司之借款債務延展
      是否有同意續任保證人，明確加以考量選擇，如同意則親
      自為之，而被告辦理本件如附表所示借款契約及借據時，
      並未通知告訴人徵求同意，且於告訴人前已表示不再同意
      之情況下，擅自私下為之，尤足證其有偽造文書罪之犯意
      。
（五）綜上所述，被告所辯，為卸責之詞，不足採信。渠等犯罪
      事證已臻明確，洵堪認定，應予依法論科。
三、核被告二人所為，均係犯刑法第216條、第210條行使偽造私
    文書罪。被告乙○○交付其所保管告訴人之印章，由被告甲○○至銀行，於附表所示借款契約、借據上偽造告訴人之簽
    名，盜蓋其印章，偽造該等文書，並持以行使，彼此間有犯
    意之聯絡，並分擔其行為，皆為共同正犯。被告等先後三次
    犯行，時間緊接，方法相同，且犯相同罪名之罪，顯係基於
    概括之犯意反覆為之，應依同法第56條之規定，論以連續犯
    ，並加重其刑。其等偽造告訴人簽名、盜用印章之行為，為
    偽造私文書之階段行為，又偽造文書之低度行為，為行使偽
    造私文書之高度行為所吸收，均不另論罪。
四、原審對被告等為有罪科刑之判決，固非無見。惟查：(一)被告
    等所偽造如附表所示私文書，其上告訴人丙○○之印文，為
    盜用印章所為，係屬真正，不得沒收。原審誤為偽造丙○○
    印文，宣告沒收，尚有未合。(二)被告偽造如附表之私文書，
    除生損害於丙○○外，對銀行之展約對保及債權之擔保，均
    有危險，同時生損害於彰化銀行、華南銀行，原審亦漏未認
    定，也有未合。(三)被告於附表所示文書上，盜蓋告訴人印章
    之印文，分別為8枚、2枚、2枚，原審誤為各1枚，亦有錯誤
    ，而無可維持。公訴人依據告訴人之聲請上訴意旨，認原判
    決量刑過輕，就原審適法範圍裁量權之行使為爭執，惟原審
    量刑並無明顯之失出及違反比例原則，又指摘原審對併辦部
    分未予一併審併，惟併辦部分與本件無裁判上一罪之關係（
    詳後理由五所述）；而被告等上訴意旨，仍執前詞，否認犯
    罪，雖均無理由，惟原判決既有可議，自應由本院將之撤銷
    改判。爰審酌被告均無犯罪前科，有本院被告前案紀錄表在
    卷可查，素行良好及其等犯罪動機、目的、手段、所生危害
    、犯罪後態度等一切情狀，各量處與原審相同如主文第二項
    所示之刑及易科罰金之折算標準，以資懲儆。如附表所示借
    款契約書、借據，均交付各銀行，不屬被告所有，但其上偽
    造之告訴人簽名，不問屬於犯人與否，應依刑法第219條規
    定，宣告沒收，其上之印文為盜用真正印章所蓋，不得沒收
    ，附此說明。
五、台灣板橋地方法院檢察署95年度偵字第2827號併辦意旨略以
    ：被告二人明知美彩公司未於91年1月3日召集股東會及董事
    會，竟偽造股東會議紀錄、董事會議紀錄，變更告訴人為美
    彩公司負責人，改為被告乙○○為負責人，並減縮告訴人及
    羅彩霞所持有美彩公司股份，涉有刑法偽造私文書及使公務
    員登載不實文書等罪嫌，請求併辦審理。經查，上開情事，
    告訴人係重覆向檢察官提出告訴，其前已告訴，經檢察官查
    明並不構成犯罪，詳述不另為不起訴處分之理由，有起訴書
    在卷可查，爰不贅述。且核併辦所指被告犯罪行為之時間為
    91年1月3日，而本件被告論罪部分，其犯罪時間則為92年4
    月17日、92年10月29日、92年10月30日，前後相距1年3月以
    上，且兩者犯罪樣態不同，難認有所謂概括之犯意連續犯之
    關係，更遑論有方法與結果間之牽連犯之問題。該併案部分
    ，應退請檢察官依法處理。
六、據上論斷，應依刑事訴訟法第369條第1項前段、第364條、
    第299條第1項前段，刑法第28條、第56條、第216條、第210
    條、第41條第1項前段、第219條，罰金罰鍰提高標準條例第
    2條，判決如主文。
本案經檢察官沈世箴到庭執行職務。
中    華    民    國    95    年    5     月    2     日
                  臺灣高等法院刑事第十六庭
                              審判長法  官  葉騰瑞
                                    法  官  黃俊明
                                    法  官  趙功恆
以上正本證明與原本無異。
如不服本判決，應於收受送達後十日內向本院提出上訴書狀，其
未敘述上訴之理由者並得於提起上訴後十日內向本院補提理由書
（均須按他造當事人之人數附繕本）。
                                    書記官  孫佩琳
中    華    民    國    95    年    5     月    2     日
附錄本案論罪科刑法條全文：
刑法第210條
偽造、變造私文書，足以生損害於公眾或他人者，處5年以下有
期徒刑。
刑法第216條
行使第210條至第215條之文書者，依偽造、變造文書或登載不實
事項或使登載不實事項之規定處斷。
附表：（偽造之署押即偽造署押欄所示偽造之丙○○簽名）
┌─┬──────┬───────────┬─────────┐
│編│文書名稱    │偽造之署押及盜蓋之印文│備考              │
│號│            │                      │                  │
├─┼──────┼───────────┼─────────┤
│  │華南銀行3A一│1.連帶保證人欄偽造之劉│1.偽造之簽名應沒收│
│  │般循環性貸款│  耀龍簽名1枚、盜蓋印 │  。              │
│１│借款契約    │  章之印文1枚。       │2.盜蓋印章之印文為│
│  │            │2.對保人欄盜蓋丙○○印│  真正，不得沒收。│
│  │            │  章之印文3枚。       │3.見93年度發查字第│
│  │            │3.契約條款內容欄盜蓋之│  1841號偵查卷第13│
│  │            │  丙○○印文4枚。     │  2頁、第133頁。  │
├─┼──────┼───────────┼─────────┤
│  │彰化商業銀行│1.連帶保證人欄偽造之劉│1.偽造之簽名應沒收│
│２│借據        │  耀龍簽名1枚、盜蓋印 │  。              │
│  │            │  章之印文1枚。       │2.盜蓋印章之印文為│
│  │            │2.借款條款內容欄盜蓋劉│  真正，不得沒收。│
│  │            │  耀龍印章之印文1枚。 │3.見93年度聲他字第│
│  │            │                      │  2744號偵查卷第7 │
│  │            │                      │  頁。            │
├─┼──────┼───────────┼─────────┤
│３│彰化商業銀行│1.連帶保證人欄偽造之劉│1.偽造之簽名應沒收│
│  │借據        │  耀龍簽名1枚、盜蓋印 │  。              │
│  │            │  章之印文1枚。       │2.盜蓋印章之印文為│
│  │            │2.借款條款內容欄盜蓋劉│  真正，不得沒收。│
│  │            │  耀龍印章之印文1枚。 │3.見93年度聲他字第│
│  │            │                      │  2744號偵查卷第8 │
│  │            │                      │  頁。            │
└─┴──────┴───────────┴─────────┘


司法院資訊處製作；財團法人民間司法改革基金會備份。
